臺灣高等法院刑事判決　　　　　　　　 96年度上易字第240號
上　訴　人
即 自 訴人　乙○○
自訴代理人　黃銘照　律師
上　訴　人
即 自 訴人　戊○○
自訴代理人　鄭世脩　律師
被　　　告　丙○○
　　　　　　丁○○
　　　　　　己○○原名蔡金滿.
共　　　同
選任辯護人　古清華律師
上列上訴人因被告詐欺等案件，不服臺灣臺北地方法院93年度自
字第228號，中華民國95年12月29日第一審判決，提起上訴，本
院判決如下：
    主  文
上訴駁回。
    理  由
一、自訴意旨略以：被告丙○○、己○○、丁○○均明知其等僅
    取得位於美國內布拉斯加州之聯合學院（Union College，
    下稱聯合學院）授權在臺灣招收ESL課程之學生，並無權限
    為其他學程招生，竟基於詐欺取財之犯意聯絡，以碩人國際
    有限公司（下稱碩人公司）之名義，共同於民國（下同）九
    十二年四月六日十三時三十分許，在臺北市○○○路○段五
    十一號地下一樓舉辦之「美國醫師造就計劃（下稱ADMNP計
    劃）」說明會中，暨九十二年七月底，在上址內，分別向自
    訴人戊○○，自訴人乙○○之妻甲○○謊稱該計劃為聯合學
    院所授權，由其等在臺灣招收該校預醫系學生，經ADMNP計
    劃團隊、聯合學院全力輔導，再加上其等與聯合學院之特殊
    關係，保證能申請到洛瑪琳達醫學院就讀，又臺灣學生欲進
    入聯合學院一定要經由其等代為申請，無法自行申請等語，
    使自訴人乙○○、戊○○均陷於錯誤，以致未發現被告等人
    並未取得聯合學院之授權在臺以ADMNP計劃招生，亦未與聯
    合學院存有所謂良好特殊關係等情，仍分別與被告丙○○簽
    定契約，同意由自訴人乙○○之子林旻翰、自訴人戊○○之
    子楊千賢加入ADMNP計劃，接受被告三人之輔導，並由自訴
    人乙○○繳交學雜費美金二萬三千元、輔導費美金二萬四千
    元、保證金美金一萬二千元及代辦手續費新臺幣十四萬元，
    自訴人戊○○繳交學雜費美金二萬三千元、輔導費美金一萬
    二千元、保證金美金一萬二千元及代辦手續費新臺幣七萬元
    予被告三人。嗣因自訴人二人經其等之子反應而得知被告三
    人並未依約履行輔導，且自訴人二人均收到聯合學院欠繳學
    費單，於通知被告二人為自訴人等之子補繳後亦未獲回應，
    經洽詢聯合學院校方回覆被告等之ADMNP計劃並未得聯合學
    院授權，始發覺遭騙，因認被告三人均分別涉犯刑法第三百
    三十九條第一項詐欺取財罪及第三百三十五條第一項之侵占
    罪嫌云云。
二、按犯罪事實應依證據認定之，無證據不得認定犯罪事實；不
    能證明被告犯罪者，應諭知無罪之判決，刑事訴訟法第一百
    五十四條第二項、第三百零一條第一項分別定有明文。且按
    認定不利於被告之事實，須依積極證據，苟積極證據不足為
    不利於被告事實之認定時，即應為有利於被告之認定，更不
    必有何有利之證據；事實之認定，應憑証據，如未能發現相
    當證據，或證據不足以證明，自不能以推測或擬制之方法，
    以為裁判基礎，最高法院分別著有四十年台上字第八六號判
    例、三十年上字第八一六號判例可資參酌。又認定犯罪事實
    所憑之證據，雖不以直接證據為限，間接證據亦包括在內，
    然而無論直接證據或間接證據，其為訴訟上之證明，須於通
    常一般之人均不致有所懷疑，而得確信其為真實之程度者，
    始得據為有罪之認定，倘其證明尚未達到此一程度，而有合
    理之懷疑存在而無從使事實審法院得有罪之確信時，即應由
    法院為諭知被告無罪之判決，最高法院七十六年台上字第四
    九八六號判例可資參照。再按刑法第三百三十九條第一項詐
    欺罪之成立，以意圖為自己或第三人不法所有，以詐術使人
    將本人或第三人之物交付為要件。所謂以詐術使人交付，必
    須被詐欺人因其詐術而陷於錯誤，若其所用方法，不能認為
    詐術，亦不致使人陷於錯誤，即不構成該罪。亦經最高法院
    著有四十六年台上字第二六０號判例足資參照。至於債務人
    於債之關係成立後，如有未依債之本旨履行民事債務之情形
    ，在一般社會經驗可能之原因甚多，苟無足以證明其在債之
    關係發生時，自始即具有不法所有意圖之積極證據，亦僅能
    令負民事債務不履行之責任，依刑事訴訟法第一百五十四條
    之規定，尚不得據此債信違反之客觀事態，而推定債務人原
    有詐欺取財或詐欺得利之犯意。
三、自訴意旨認被告三人涉犯詐欺取財、侵占罪嫌，無非係以被
    告等人為ADMNP計劃所刊登之廣告、舉辦說明會之文宣資料
    及自訴人二人與被告丙○○簽訂之契約書，以證明被告三人
    行使詐術之過程，並提出匯款單據、聯合學院校長、副校長
    之信函、證人黃元有之宣示書與聯合學院致自訴人二人之學
    費催繳通知單等證據，用以證明被告三人詐欺既遂及侵占犯
    行。惟訊據被告三人對曾於九十二年四月六日舉行ADMNP計
    劃說明會，並分別與自訴人二人簽訂前揭契約，收受自訴人
    二人所交付之上開款項等情不爭執，惟堅詞否認有何詐欺取
    財、侵占等犯行，辯稱，伊等確實經過聯合學院之授權而為
    該校在臺灣招收學生，而ADMNP計劃性質上為課業輔導之專
    案契約，經由合約應執行事項之循序進行，以達到美國醫學
    院之入學申請標準，原不需聯合學院之任何授權，又聯合學
    院於西元二○○三年之學雜費總費用等資訊，均已於被告等
    之文宣中詳細記載，被告等復在簽約前就ADMNP計劃收費項
    目向自訴人二人解說甚明，亦未曾宣稱欲進入聯合學院就讀
    非經由被告等人之安排不可，並無任何施行詐術之情事，另
    被告三人依其等與自訴人二人之約定收取費用，按ADMNP計
    劃依序支付所需費用，並無欠繳學費之事實，亦未侵占自訴
    人之財物等語。
四、經查：
  (一)被告丙○○於西元2002年3月經聯合學院授權代表該校在臺
    北招生等情，有被告等提出聯合學院校長DAVID SMITH具名
    之書函一紙附卷可參（見原審卷一第八十五頁），依該函文
    意旨，聯合學院係授權被告丙○○主要為該校之ESL學程招
    收學生（She primarily recruits students for Union's
    ESL program.）；嗣聯合學院於西元2004年8月13日，以被
    告丙○○向學生家長超收學費為由，片面終止與被告間之委
    任關係，而該校校長DAVID SMITH復於西元2007年4月18日，
    在其所出具之宣誓書中載述，聯合學院及其校內教授與
    ADMNP計劃全然無涉，聯合學院無法亦從未保證學生可獲醫
    學院錄取；被告丙○○所做各種保證學生取得醫學院入學許
    可之宣稱，係在聯合學院無所知悉之情況下所為，未經聯合
    學院授權，亦不代表聯合學院等語，此有DAVID SMITH所出
    具之宣誓書在卷可稽（見本院卷二第三十至三十八頁）。再
    參諸證人即聯合學院負責海外招生之主管GARY D. WISBEY亦
    於原審審理時證稱，ADMNP計畫非聯合學院授權之計畫；此
    係與聯合學院完全分開之獨立計畫，故不需聯合學院之授權
    等語（見原審卷四第十二頁、十五頁）。由上述可知，被告
    丙○○與自訴人乙○○、戊○○簽定「ADMNP美國醫師造就
    專案」契約時，確係聯合學院在臺招收ESL課程學生之代表
    ，而該ADMNP計畫厥係由被告三人所擬具課業輔導之專案，
    未經聯合學院授權，亦與聯合學院無涉。
  (二)自訴人等雖指訴，若非被告三人以聯合學院之名宣稱，
    ADＭNP計畫係由該學院主辦，自訴人等絕無可能與被告等簽
    定該契約，是自訴人等係受被告三人之誤導始簽定上開契約
    ，被告等確有詐欺行為云云。惟被告三人固於ADMNP說明會
    之文宣資料上註明「美國聯合學院大中華地區代表處主辦」
    、「聯合學院主辦」，並於資料中載明執行團隊名單中有聯
    合學院教授Brian Y. Y. Won（即證人黃元有教授，其於原
    審審理時證稱未參與ADMNP計劃）（見原審卷一第二十五頁
    、第一○一頁、第一○七頁、第一○九頁及第一八二頁；原
    審卷三第二七五頁）等字，作為廣告宣傳手段，然證人GARY
    D. WISBEY已在原審證稱，其於開始時，即已向戊○○解釋，
    醫學院錄取該校學生之錄取率，及黃元有教授會輔導學生，
    其很震驚也很迷惑，為何戊○○會選擇給付一萬二千美元加
    入ADMNP計畫，因戊○○之子很努力，其認為該生應可上醫
    學院等語（見原審卷四第十五頁），顯見GARY D. WISBEY業
    以其實際經驗，向自訴人戊○○說明，聯合學院之學生，只
    要努力，並經黃元有教授之輔導，即有可能被醫學院錄取，
    其並未提及學生須加入ADMNP計畫，始能進入醫學院。況契
    約當事人就契約必要之點，互相表示意思一致時，契約即為
    成立，茲本案ADMNP計畫，係屬課業輔導之性質，為自訴人
    等所明知，渠等並同意被告三人所提出之輔導計畫與方式後
    ，始與被告丙○○簽立上開契約。縱被告等於文宣上標榜
    ADMNP計畫係由聯合學院主辦，此種廣告宣傳方式或有不當
    ，惟自訴人等均係受過高等教育之知識份子，渠等於訂約時
    必詳閱契約內容，除考量ADMNP計畫之主辦單位外，就該計
    畫之施行內容必予肯認，始簽署前揭契約。申言之，自訴人
    等係綜合主辦人及計畫內容等相關資訊，加以研析判斷後，
    始與被告丙○○訂立契約，而非僅以主辦單位是否係聯合學
    院為唯一之決斷標準，衡情倘渠等不認同被告三人所提出之
    施行計畫，當不致因主辦人係聯合學院，即與被告丙○○簽
    約，是主辦單位誰屬，尚非完全影響自訴人等之決定，自難
    謂自訴人等因而陷於錯誤。再者，刑法之詐欺罪，須行為人
    主觀上有不法所有之意圖與詐欺之故意，始得成立，就本案
    而言，被告三人若與自訴人等簽約收款後，即不履行任何義
    務，始可謂被告等有詐取自訴人等財物之故意，及為自己不
    法所有之意圖；倘被告三人已依約履行債務，即難認其等有
    詐欺之主觀犯意。從而，自不得以被告三人之廣告宣傳方式
    或有不當，遽指其等有詐欺行為。
  (三)又自訴人等復以被告三人表示若欲進入聯合學院就讀，一定
    要經由聯合學院臺北辦事處辦理報名申請，絕對不可自行申
    請，並以此為由向自訴人等詐取十四萬元之代辦手續費，否
    則以自訴人乙○○之子林旻翰在外國自行註冊就學已達十年
    以上，何須被告等再代為註冊云云，惟查，證人即自訴人乙○○之妻甲○○於原審審理時已證稱，伊可以慢慢看的方式
    讀英文文件，而伊之子林旻翰當時急著要申請學校，所以在
    美國直接與聯合學院的主任有所聯繫，因為他之前就讀美國
    約翰霍普斯金大學，英文能力很好，也可以直接以英文和聯
    合學院之主管溝通等語（見原審卷四第二六○至二六二頁）
    ；自訴人乙○○之自訴代理人，於本院審理時亦稱，林旻翰
    係因於美居留快到期，故其代辦費較一般程序代辦者貴一倍
    （見本院卷二，九十六年五月三十一日審判筆錄第二十五頁
    ）。另自訴人二人均為執業醫師（見原審卷一第四至五頁自
    訴狀之陳述），渠等之子並均有能力至美國接受大學教育，
    顯然皆通曉英文，而聯合學院已於網際網路上設有官方網站
    ，該網站除以英文解說外，甚至提供部分中文內容供公眾查
    閱（見原審卷一第一○三頁），自訴人二人及渠等之子既有
    閱讀英文文獻之能力，而進入外國大學就讀對於自訴人二人
    之家庭而言，亦屬大事，且需費不貲，對於即將就讀之學校
    之所有資訊，當無不詳加蒐集研究之理。而依一般大學網站
    內容之豐富及美國資訊公開流通之程度，關於聯合學院之招
    生政策，應不難於該校網站中獲得，且自訴人乙○○之子林
    旻翰復於美國求學多年，其就進入聯合學院就讀方式之資訊
    ，自不難由上開途徑取得，自訴人等以被告三人詐稱欲進入
    聯合學院就讀，一定要經由聯合學院臺北辦事處辦理報名申
    請，渠等亦因此陷於錯誤，信以為真而與被告丙○○簽約交
    付重金云云，於網路發達資訊流通之今日，殊不可能。而自
    訴人等與被告丙○○簽約並依約交付費用後，被告等約定之
    履行事項既包括註冊事宜，則被告三人自有義務協助自訴人
    等之子（包括林旻翰）至聯合學院註冊（既然已經繳費而有
    人代勞註冊，則何須再自己親自處理？），此與自訴人等之
    子女是否有能力獨自註冊尚無關聯，自訴人等以此作為被告
    三人曾施用詐術之依據，即非可採。
  (四)再觀諸自訴人二人分別與被告丙○○簽訂之「ADMNP美國醫
    師造就專案約定書」之記載，雙方係約定「二○○八年七月
    ，導生若未獲醫學院錄取，所繳交之錄取保證金美金一萬二
    千元悉數退還」（楊千賢部分）、「二○○四年八月，導生
    若未獲醫學院錄取，所繳交之錄取保證金美金一萬二千元悉
    數退還」（林旻翰部分）。又該契約之附件「執行要項」中
    ，亦載明自訴人子女進入聯合大學就讀後，被告三人應如何
    於約定之四年或二年中依序提供自訴人子女輔導、協助與預
    定達成之目標，是該契約係屬一般勞務給付契約之性質；自
    訴人等以此認「聯合學院係洛瑪琳達醫學院之姊妹校，進入
    聯合學院等同進入洛瑪琳達醫學院」（見原審卷一自訴狀之
    陳述）云云，與雙方所訂立之契約內容、約定之給付標的已
    有不符。再查，兩造契約中所謂「保證」乙節，無非係如未
    獲醫學院錄取，所生退還約定「保證金」之效果而已，與一
    般坊間補習機構宣稱之「保證班」，承諾若未錄取即無條件
    退還若干金額相類似，蓋此等勞務給付契約之目的乃在於輔
    導學生，以協助其考取學校，期間仍需學生努力配合以增進
    自身學識、能力，始能達成預定之目標，否則契約中只要簡
    單約定交錢即可，何須詳列各階段之輔導內容及短期目標？
    此於自訴人等與被告丙○○簽訂契約書上之記載甚詳，自訴
    人等認所謂「保證專案」（見原審卷一第十頁）、「保證班
    」（見原審卷一第三十三頁）之意義，係以被告三人說明之
    「優勢條件」、「特殊關係」認只要交錢即可進入醫學院云
    云，顯見其等對雙方間訂立契約之內容已有誤認，而此誤認
    ，尚難謂係被告三人施用詐術所致至明。
  (五)另雙方契約中選定美國內布拉斯加州之法院為法律爭議之管
    轄法院等情，原符我國涉外民事法律適用法第六條第一項之
    規定，此為契約自由之範圍，並為自訴人二人於簽約前所明
    知，自難認為係被告三人所施之詐術，自訴人等以之認為該
    約定係用以取信他人云云（見原審卷二第十七頁），容屬牽
    強。至於自訴人等與被告丙○○訂立契約中，被告等人應履
    行之事項為依學生入學年度階段性依序給付之性質，有雙方
    簽訂契約之附件「執行要項」中所記載之內容附卷為憑（見
    原審卷一第九十七至一百頁），而自訴人二人之子均已進入
    聯合學院就讀等情，業為雙方所不爭執（見原審卷三第一三
    二頁），又被告等於自訴人等之子入學第一年所應給付之協
    助生活適應、學習強化、提高人際溝通能力、自我表達能力
    、英語聽說讀寫能力及安排私人語言家教等給付義務，業經
    被告等人自陳以線上即時溝通、安排選課、討論課程內容、
    、建議成立學校社團之方式履行之（見原審卷四第四十五至
    四十六頁；本院卷二，九十六年五月三十一日審判筆錄第二
    十二頁至二十五頁）。至證人即自訴人乙○○之妻甲○○雖
    於原審審理時證稱，被告等人並未給予自訴人乙○○之子林
    旻翰任何輔導云云（見原審卷三第二六五頁），然被告三人
    曾為林旻翰訂閱輔助學習教材華爾街日報，被告丙○○亦以
    msn線上即時溝通，與林旻翰聯絡，此業經林旻翰以宣述書
    載述明確。林旻翰雖表示被告丙○○僅以msn聯絡三次，內
    容皆是寒喧與詢問生活狀況，惟被告丙○○於本院審理時已
    陳明，係林旻翰未遵照協議上網，其等向證人甲○○反應，
    甲○○亦答稱，常常找不到林旻翰等情。被告丁○○並闡述
    ，渠等為輔導林旻翰參加美國醫學院之入學考試ＭＣＡＴ，
    由被告丙○○開具考試用書，其與被告己○○則訂購並寄至
    美國，此即係輔導項目；且甲○○亦告知其子林旻翰拒絕參
    加ＭＣＡＴ之考試，並與其等討論如何說服林旻翰等語（見
    本院卷二，九十六年五月三十一日審判筆錄第三頁），益徵
    被告三人，確有依約輔導自訴人之子。退而言之，縱被告三
    人有未完全給付上開契約所約定之勞務，亦僅屬契約上債務
    不履行所生之民事糾葛而已，尚難以該債務不履行，遽認被
    告等自始即有不法所有之意圖，故自訴人二人以此認被告等
    涉有詐欺犯嫌，即屬無據。
  (六)至於自訴人等繳交予被告三人之學雜費、輔導費、保證金及
    代辦手續費等款項，均係依照兩造契約之約定而為給付（見
    原審卷一第九十二頁、第九十四頁及九十六頁、原審卷四第
    二五九頁、第二六○頁），自訴代理人復表明，自訴人乙○○之子林旻翰當時因已自美國之大學畢業，又找不到工作，
    按規定必須回臺灣，被告等即建議自訴人乙○○多繳十四萬
    元的代辦費用申請I20簽證，後來林旻翰亦確實獲得I20簽證
    ，進入聯合學院就讀等語（見原審卷三第五十頁）。況證人
    GARY D. WISBEY亦已證稱，西元二○○三年聯合學院之基本
    學費是美金一萬八千元，加上國際學生保險費、保證金各美
    金一千元，及實驗與教科書費用，合計大約美金一萬九千元
    至二萬元之間，且自一九七五年開始，每年學費之漲幅大約
    百分之三至四，其中有二到三年的時間漲兩次，大約漲到百
    分之六至八等語，（見原審卷四第十一至十二頁），與證人
    黃元有證稱，該校之學費約為美金一萬八千元，加上書費大
    約二萬多美金等語（見原審卷三第二八○頁）大致相符，而
    核此學雜費之金額，與被告三人向自訴人等收取每人每年固
    定美金二萬三千元學雜費之款項（見原審卷一第五頁）相較
    ，實非過高。而被告三人與自訴人二人約定每年要繳交之學
    雜費既均為固定之數額（見原審卷一第九十四頁、第九十六
    頁及第九十八頁），應係取其平均成本而得由被告自行截補
    之意，益證上開費用均係契約對價，而非單純委託代繳之款
    項，而此金額既為自訴人等於簽約前所明知，應可推論其等
    均能接受以此作為接受被告三人提供勞務之對價。又自訴人
    若不滿意被告三人所給付之內容，應以民事訴訟之方式主張
    被告債務不履行或其他返還價金之事由，豈能於簽約並給付
    價金後，復認為該等款項仍屬自訴人等所有而論以被告侵占
    罪嫌。另自訴人乙○○雖以其子林旻翰於聯合學院就讀期間
    所獲得之獎學金遭被告三人挪用，亦涉侵占罪嫌云云，然查
    ，證人GARY D. WISBEY於原審證稱，在聯合學院的國際學生
    是不符接受獎學金之條件的，伊不知道自訴人乙○○之子林
    旻翰在學期間有獲得獎學金等語（見原審卷四第十六頁），
    被告己○○亦說明，其等曾向學校反映財務報表不正確，學
    校亦發覺確有不正確之情形等語（見本院卷二，九十六年五
    月三十一日審判筆錄第六頁），是尚無積極證據證明被告三
    人有此部份之侵占行為。
  (七)綜上所述，自訴人等縱認被告三人有未依債之本旨履行民事
    債務之情形，惟此係屬民事上之糾葛，尚難認被告三人自始
    即具有不法所有之詐欺意圖。且自訴人所提出之證據既無法
    證明被告三人有何詐欺取財、侵占之行為，則其訴訟上之證
    明尚未達到於通常一般之人均不致有所懷疑為真實之程度，
    無從使法院對於被告所涉之犯罪得有罪之確信，此外又查無
    其他積極證據足資證明被告有何自訴人等所指犯行，故被告
    三人之犯罪即屬不能證明。
五、原審調查結果，認不能證明被告丙○○、己○○、丁○○犯
    罪，而為被告等無罪之諭知，經核並無違誤。自訴人等上訴
    意旨仍執前詞認被告等仍應成立犯罪，指摘原判決不當，為
    無理由，應予駁回。
六、至臺灣臺北地方法院檢察署檢察官另以被告三人以詐術使告
    訴人顏精華陷於錯誤而交付被告三人美金四萬七千元之款項
    ，而認被告另涉有刑法第三百三十九條第一項之詐欺取財罪
    嫌，移送本院併辦（即九十六年度偵字第一八四七號）。然
    本案既為被告無罪之諭知，其併辦部分即失所附麗，本院無
    從審究，應退回檢察官另行依法處理，附此敘明。
據上論斷，應依刑事訴訟法第368條，判決如主文。
中　　華　　民　　國　　96　　年　　6 　　月　　14　　日
　　　　　　　　　刑事第十六庭審判長法　官  葉騰瑞
　　　　　　　　　　　　　　　      法　官  莊明彰
　　　　　　　 　 　　　　　　　　　法　官  吳鴻章
以上正本證明與原本無異。
不得上訴。
                                    書記官  魏淑娟
中　　華　　民　　國　　96　　年　　6 　　月　　12　　日
